ACORDAO-COMPLETO-2537640

ACÓRDÃO 1158/2022 ATA 19/2022 - PLENÁRIO

VISTOS, relatados e discutidos estes autos de representação contra supostas irregularidades verificadas no Pregão Eletrônico 230/2021, promovido pela Eletrobras Termonuclear S/A (Eletronuclear) , destinado à contratação de serviços de locação de caminhões com motoristas habilitados para transporte rodoviário e recipientes especiais contendo combustível nuclear para as recargas da Usina Nuclear de Angra 1 e da Usina Nuclear de Angra 2;
ACORDAM os Ministros do Tribunal de Contas da União, reunidos em sessão de Plenário, ante as razões expostas pelo Relator e com fundamento no art. 276, § 1º, do Regimento Interno do TCU, em:
9.1. referendar a revogação da medida cautelar realizada por meio do despacho à peça 69 destes autos, transcrito no relatório precedente;
9.2. encaminhar os autos à unidade técnica para que adote as medidas pertinentes com vistas à apuração dos fatos e à audiência dos responsáveis.

Representação referente à pregão destinado à contratação de serviços de locação de caminhões com motoristas habilitados para transporte rodoviário de recipientes especiais contendo combustível nuclear para as recargas da Usina Nuclear de Angra 1 e da Usina Nuclear de Angra 2.

Eletrobrás Termonuclear S.A..

3. Interessados/Responsáveis: não há.

13.1. Ministros presentes: Ana Arraes (Presidente), Walton Alencar Rodrigues (Relator), Benjamin Zymler, Augusto Nardes, Aroldo Cedraz, Jorge Oliveira e Antonio Anastasia.
13.2. Ministro-Substituto convocado: Augusto Sherman Cavalcanti.
13.3. Ministro-Substituto presente: André Luís de Carvalho.

ACORDAO-COMPLETO-2539432

Acórdão 1491/2022 - Plenário

WALTON ALENCAR RODRIGUES

Adoto, como relatório, despacho que fundamentou a revogação da medida cautelar em apreciação (peça 69) :
Trata-se de representação formulada pela empresa Paraná Soluções Logísticas e Transportes Ltda. acerca de irregularidades suscitadas quanto ao Pregão Eletrônico 230/2021, destinado à contratação de serviços de locação de caminhões com motoristas habilitados para transporte rodoviário de recipientes especiais contendo combustível nuclear para as recargas das Usinas Nucleares de Angra 1 e 2.
Em cognição sumária e não-exauriente, depreendi dos autos o fumus boni iuris decorrente da habilitação da empresa vencedora do Pregão, ATL Transportes e Locação Eireli, com base em atestado de comprovação de capacidade técnico-operacional não compatível com o objeto licitado. Também restou configurado o periculum in mora, em razão de o certame ter sido homologado em 30/3/2022.
Apesar da ausência de elementos suficientes nos autos para concluir acerca da existência ou não do perigo da demora reverso, considerando que a natureza da carga a ser transportada, pelo risco que representa à segurança das pessoas e ao meio ambiente, impõe severa aferição do cumprimento dos requisitos de habilitação das licitantes, adotei medida cautelar inaudita altera parte, referendada pelo Acórdão 873/2022-TCU-Plenário, e determinei a oitiva das empresas Eletronuclear e ATL.
Em sua resposta (peças 34 e 65) , a Eletronuclear informa que os critérios previstos para habilitação e comprovação de capacidade técnica no instrumento convocatório exigiam apenas o indispensável para a participação no certame.
Aduz que o edital adotado visava à ampla participação de empresas prestadoras do serviço de transporte de carga perigosa, condição julgada indispensável à prestação do objeto da contratação, não especificando o tipo de caminhão ou a natureza da carga perigosa; e que, nesta etapa, não foi requerida a apresentação da documentação de habilitação dos motoristas.
Segundo a Eletronuclear, sua intenção foi evitar a inclusão, no edital de licitação, de cláusulas que viessem a restringir a demonstração de capacidade técnica com requisitos adicionais, a exemplo da disponibilidade prévia de veículos ou de empregados habilitados, por entender que isto poderia restringir desnecessariamente a participação de empresas interessadas.
Assevera que a ATL ofertou o menor preço para a execução do serviço e encaminhou toda a documentação comprobatória de transporte de produto perigoso, dentro do prazo exigido. Assim, foi declarada vencedora do certame.
Informa que, antes da realização dos transportes, os caminhões são vistoriados in situ para confirmação de suas perfeitas condições mecânicas e atendimento aos demais itens requeridos no contrato de locação; e que nesta etapa a Eletronuclear verifica se os motoristas dispõem das licenças necessárias para a movimentação operacional de produtos perigosos, como requerido no contrato.
Esclarece que, para cada transporte de elementos combustíveis nucleares, é elaborado Plano Geral de Transporte, contendo Plano de Proteção Física e Plano de Proteção Radiológica, que são aprovados pelas respectivas áreas competentes da Comissão Nacional de Energia Nuclear (CNEN) e encaminhados para o Instituto Brasileiro do Meio Ambiente e dos Recursos Naturais Renováveis (Ibama) e para o Instituto Estadual do Ambiente do Rio de Janeiro (Inea) . 
A Eletronuclear ressalta que é a detentora das licenças pertinentes. Assim, tanto a responsabilidade pelo transporte de materiais radioativos e nucleares (Classe VII) como a obrigação de orientar e zelar pelas melhores práticas durante a execução dos serviços são suas, cabendo à empresa contratada apenas a locação de caminhões com motoristas habilitados. 
Informa que o contrato foi assinado em 13/4/2022, após o recurso impetrado pela empresa Paraná Transporte ter sido considerado improcedente; que todas as medidas preparatórias para o transporte dos elementos combustíveis foram iniciadas, como a mobilização da Polícia Rodoviária Federal (PRF) , Agência Brasileira de Inteligência (Abin) , polícias Militar e Civil do Rio de Janeiro e que a empresa contratada disponibilizou os caminhões para o transporte na fábrica de combustível nuclear para a primeira viagem do transporte dos elementos combustíveis, planejada para ocorrer em 26/4/2022. 
Afirma que o contrato com a ATL é atividade integrante do Planejamento de Paradas para Reabastecimento das Usinas Nucleares. Devido ao tempo exíguo para o início da parada de manutenção e reabastecimento de Angra 2, o retorno às fases anteriores da contratação causaria impactos operacionais e financeiros relevantes para a Eletronuclear e, por consequência, ao fornecimento de energia elétrica ao Sistema Interligado Nacional (SIN) .
Tendo em vista que o reabastecimento da Usina Nuclear de Angra 2 está previsto para ocorrer no período de 12/6 a 25/7/2022, esclarece que:
a)	cada dia de atraso da presente operação de transporte resultará em um dia de atraso no retorno de Angra 2 à operação normal no âmbito do Sistema Interligado Nacional, que corresponde a 40% da energia utilizada no Estado do Rio de Janeiro;
b)	o custo estimado de um dia de atraso no retorno de Angra 2 corresponde, aproximadamente, a R$ 10.000.000,00 em perda de geração prevista de energia;
c)	o custo de parada, expresso pelas despesas incorridas em mobilização de pessoal, aluguel de equipamentos e refeições, entre outras, é de, aproximadamente, R$ 1.000.000,00 por dia, o que poderá se tornar não evitável a partir de certo ponto de descontinuidade do contrato de transporte dos elementos combustíveis em questão;
d)	foram programados transportes de 48 elementos combustíveis da fábrica localizada no Município de Resende para o Município de Angra dos Reis, totalizando seis dias de viagens, para os quais toda a estrutura de mobilização necessária de meios e pessoal já estava providenciada para ter início em 26/4/2022, com autorização da CNEN;
e)	até o presente momento, as três primeiras viagens foram canceladas em decorrência da cautelar determinada e, caso ocorra alteração da empresa contratada, as licenças obtidas se tornarão inválidas, condição que ocasionará atraso adicional para a execução da atividade e consequente elevação de custos para a Eletronuclear, cabendo destacar que a empresa não possui frota própria de caminhões.
Tendo em vista os elementos apresentados, a unidade técnica propõe a revogação da cautelar adotada e a ciência da falha verificada referente à redação do item 1.1.5 da Seção III (da Habilitação) do edital do Pregão Eletrônico 230/2021.
Feito breve resumo dos fatos, decido.
O item 1.1.5 da Seção III do edital de licitação (peça 58, p. 18) , que trata de comprovação de capacidade operacional da empresa licitante, não considerou, objetivamente, os requisitos constantes da minuta do contrato, ao limitar-se à simples exigência de comprovação de transporte de carga perigosa.
 Isto porque não exige a adequada demonstração de comprovação capacidade, considerando a relevância do serviço e as características específicas de risco do material transportado, que deveriam constar explicitamente do edital. 
O instrumento convocatório deve dispor, de forma suficiente e objetiva, dos critérios que os eventuais interessados devem atender para a demonstração de experiência empresarial anterior adequada quanto a transporte de carga perigosa, inclusive, conforme aplicável, com indicação das normas obrigatórias pertinentes e referências, ainda que exemplificativas, se necessário, de documentos aptos a tal comprovação, nos termos do art. 58 da Lei 13.303/2016.
Apesar disso, em sede de oitiva, a Eletronuclear encaminhou os seguintes documentos, aptos a comprovar que a empresa contratada ATL Transportes e Locação Eireli possui, de fato, condições de executar o serviço, o que não restou demonstrado na fase de habilitação: 
	a) atividade de transporte rodoviário de produtos perigosos (com descrição suficiente da atividade constante do objeto social, à peça 61, p. 4) ;
	b) Autorização Ambiental para Transporte de Interestadual de Produtos Perigosos expedida pelo Instituto Brasileiro do Meio Ambiente e dos Recursos Naturais Renováveis - Ibama (peça 61, p. 9-10) ;
	c) habilitação dos motoristas com os respectivos certificados para condução de cargas perigosas e documentação dos caminhões que serão utilizados no contrato celebrados (peças 62 e 63) ;
	d) fotografias dos caminhões contratados que serão utilizados na para a execução do contrato e dos elementos (combustíveis) que serão transportados (peça 64, p. 3) .
Informa, ainda, que o preço proposto pela empresa contratada, R$ 819.800,00, é cerca de 20% inferior do valor estimado de contratação, de R$ 1.054.000,00 (peça 15, p. 1) , indicando que não houve prejuízo ao interesse público.
Em relação à medida cautelar adotada, de acordo com os esclarecimentos apresentados pela Eletronuclear, haverá significativo prejuízo financeiro na manutenção da suspensão do contrato, o que poderia até, em situações extremas, ter implicações para a oferta de energia elétrica no País.
Até o presente momento, a ATL não respondeu à oitiva. No entanto, diante da análise dos esclarecimentos apresentados pela Eletronuclear e da urgência que o caso requer, os possíveis argumentos que seriam apresentados não alterariam a convicção formada.
Considerando que: (i) não restou caracterizado prejuízo ao interesse público; (ii) a continuidade da contratação atente ao interesse público; (iii) a Eletronuclear apresentou elementos aptos a indicar que a empresa ATL Transportes e Locação Eireli demonstrou, previamente à assinatura do contrato, possuir capacidade operacional de executar a prestação de serviço; e (iv) tendo em vista as várias medidas, preliminares e concomitantes, que a estatal adota para garantir a plena segurança da execução do objeto da contratação, revogo a cautelar anteriormente proferida.

Sarah Abdul Baki (52542/OAB-PR).

Não atuou.

REPRESENTAÇÃO. PREGÃO ELETRÔNICO. POSSÍVEL HABILITAÇÃO INDEVIDA DA LICITANTE DECLARADA VENCEDORA, COM RISCOS À ADEQUADA PRESTAÇÃO DOS SERVIÇOS DE TRANSPORTE DE COMBUSTÍVEL NUCLEAR. REVOGAÇÃO DE MEDIDA CAUTELAR. REFERENDO DO PLENÁRIO.

REPRESENTAÇÃO (REPR)

Secretaria de Controle Externo de Aquisições Logísticas (Selog).

Trata-se de representação formulada pela empresa Paraná Soluções Logísticas e Transportes Ltda. acerca de irregularidades Pregão Eletrônico 230/2021, promovido pela Eletrobras Termonuclear S/A (Eletronuclear) , destinado à contratação de serviços de locação de caminhões com motoristas habilitados para transporte rodoviário e recipientes especiais contendo combustível nuclear para as recargas da Usina Nuclear de Angra 1 e da Usina Nuclear de Angra 2.
Em cognição sumária e não-exauriente, depreendi dos autos o fumus boni iuris decorrente da habilitação da empresa vencedora do Pregão, ATL Transportes e Locação Eireli, com base em atestado de comprovação de capacidade técnico-operacional não compatível com o objeto licitado. Também restou configurado o periculum in mora, em razão de o certame ter sido homologado em 30/3/2022.
Apesar da ausência de elementos suficientes nos autos para concluir acerca da existência ou não do perigo da demora reverso, considerando que a natureza da carga a ser transportada, pelo risco que representa à segurança das pessoas e ao meio ambiente, impõe severa aferição do cumprimento dos requisitos de habilitação das licitantes, adotei medida cautelar inaudita altera parte, referendada pelo Acórdão 873/2022-TCU-Plenário, e determinei a oitiva das empresas Eletronuclear e ATL.
Em sua resposta (peças 34 e 65) , a Eletronuclear informa que os critérios previstos para habilitação e comprovação de capacidade técnica no instrumento convocatório exigiam apenas o indispensável para a participação no certame, com vistas a possibilitar a ampla participação de empresas prestadoras do serviço de transporte de carga perigosa.
Assevera que a ATL ofertou o menor preço para a execução do serviço e encaminhou toda a documentação comprobatória de transporte de produto perigoso, dentro do prazo exigido. Assim, foi declarada vencedora do certame.
Informa que, antes da realização dos transportes, os caminhões são vistoriados in situ para confirmação de suas perfeitas condições mecânicas e atendimento aos demais itens requeridos no contrato de locação; e que nesta etapa a Eletronuclear verifica se os motoristas dispõem das licenças necessárias para a movimentação operacional de produtos perigosos, como requerido no contrato.
A Eletronuclear ressalta que é a detentora das licenças pertinentes. Assim, tanto a responsabilidade pelo transporte de materiais radioativos e nucleares (Classe VII) como a obrigação de orientar e zelar pelas melhores práticas durante a execução dos serviços são suas, cabendo à empresa contratada apenas a locação de caminhões com motoristas habilitados. 
Informa que o contrato foi assinado em 13/4/2022, após o recurso impetrado pela empresa Paraná Transporte ter sido considerado improcedente; que todas as medidas preparatórias para o transporte dos elementos combustíveis foram iniciadas, como a mobilização da Polícia Rodoviária Federal (PRF) , Agência Brasileira de Inteligência (Abin) , polícias Militar e Civil do Rio de Janeiro e que a empresa contratada disponibilizou os caminhões para o transporte na fábrica de combustível nuclear para a primeira viagem do transporte dos elementos combustíveis, planejada para ocorrer em 26/4/2022. 
Afirma que o contrato com a ATL é atividade integrante do Planejamento de Paradas para Reabastecimento das Usinas Nucleares. Devido ao tempo exíguo para o início da parada de manutenção e reabastecimento de Angra 2, o retorno às fases anteriores da contratação causaria impactos operacionais e financeiros relevantes para a Eletronuclear e, por consequência, ao fornecimento de energia elétrica ao Sistema Interligado Nacional (SIN) .
Tendo em vista que o reabastecimento da Usina Nuclear de Angra 2 está previsto para ocorrer no período de 12/6 a 25/7/2022, esclarece que:
a)	cada dia de atraso da presente operação de transporte resultará em um dia de atraso no retorno de Angra 2 à operação normal no âmbito do Sistema Interligado Nacional, que corresponde a 40% da energia utilizada no Estado do Rio de Janeiro;
b)	o custo estimado de um dia de atraso no retorno de Angra 2 corresponde, aproximadamente, a R$ 10.000.000,00 em perda de geração prevista de energia;
c)	o custo de parada, expresso pelas despesas incorridas em mobilização de pessoal, aluguel de equipamentos e refeições, entre outras, é de, aproximadamente, R$ 1.000.000,00 por dia, o que poderá se tornar não evitável a partir de certo ponto de descontinuidade do contrato de transporte dos elementos combustíveis em questão;
d)	foram programados transportes de 48 elementos combustíveis da fábrica localizada no Município de Resende para o Município de Angra dos Reis, totalizando seis dias de viagens, para os quais toda a estrutura de mobilização necessária de meios e pessoal já estava providenciada para ter início em 26/4/2022, com autorização da CNEN;
e)	até o presente momento, as três primeiras viagens foram canceladas em decorrência da cautelar determinada e, caso ocorra alteração da empresa contratada, as licenças obtidas se tornarão inválidas, condição que ocasionará atraso adicional para a execução da atividade e consequente elevação de custos para a Eletronuclear, cabendo destacar que a empresa não possui frota própria de caminhões.
Considerando que: (i) não restou caracterizado prejuízo ao interesse público; (ii) a continuidade da contratação atente ao interesse público; (iii) a Eletronuclear apresentou elementos aptos a indicar que a empresa ATL Transportes e Locação Eireli demonstrou, previamente à assinatura do contrato, possuir capacidade operacional de executar a prestação de serviço; e (iv) tendo em vista as várias medidas, preliminares e concomitantes, que a estatal adota para garantir a plena segurança da execução do objeto da contratação, revoguei a cautelar anteriormente proferida, por meio despacho à peça 69.
Tendo em vista que, por meio de petição à peça 70, a empresa representante dá notícia de da existência de supostas subcontratações, fatos que, se confirmados, caracterizam violações ao edital do Pregão Eletrônico 230/2021, restituo os autos à unidade técnica para que adote as medidas pertinentes com vistas à adequada apuração dos fatos e à audiência dos responsáveis.
Dessa forma, submeto ao referendo do Plenário minuta de acórdão, nos termos do art. 276, § 1º, do Regimento Interno do TCU.
TCU, Sala das Sessões, em 25 de maio de 2022.
WALTON ALENCAR RODRIGUES 
Relator